---
title: "**Practica 2**"
author: Victor Cancer Castillo 
date: "16 de Enero de 2023"
output:
  html_document:
    highlight: default
    number_sections: yes
    theme: cosmo
    includes:
      in_header: logouoc.html
    toc: yes
    toc_float: true
    toc_depth: 2
    css: style.css
includes:
      after_body: test.html
---

```{r setup, include=FALSE}
knitr::opts_chunk$set(echo = TRUE)
```


```{r,message=FALSE,warning=FALSE,results='hide',quietly = TRUE,echo=FALSE,message=FALSE}
library(ggplot2)
library(dplyr)
library(corrplot)
library(car)
```


# Contexto

En un contexto de crisis climática como el que estamos viviendo actualmente es totalmente necesario y util la ciencia de datos para poder evaluar la situación y buscar posibles soluciones al problema al que nos enfrentramos. 

Una de las herramientas que nos provee este area de conocimiento es la visualización de datos. Por lo tanto vamos a tratar de responder unas preguntas planteadas en una práctica anterior tan solo haciendo uso de visualizaciones, de las cuales se pueden extraer conclusiones rapidamente.

Para llevar a cabo este informe hemos utilizado los datos de Kaggle que se pueden encontrar en el siguiente enlace: https://www.kaggle.com/datasets/nicholasjhana/energy-consumption-generation-prices-and-weather

Este conjunto de datos contiene información del consumo, generación y precio de la electricidad y datos sobre el clima de España. 

El dataset de consumo energético consta de unos 35.000 registros y 29 variables (se puede consultar en el anexo), las cuales son todas numéricas excepto la de la fecha. Algunas de las variables vemos que son siempre 0, por lo que no aportan nada (se descartarán). Como se puede observar podemos obtener los datos de muchas fuentes de energía diferentes, así como el precio de la energia para dicha fecha.

Por otro lado el dataset del clima tiene más registros (del orden de 178.000) ya que para cada hora tenemos datos para diferentes ciudades españolas (Barcelona, Bilbao, Madrid, Sevilla y Valencia). Consta de 17 variables, donde en este caso sí encontramos datos tanto cuantitativos como cualitativos (la descripción del clima del día o la ciudad a la que se hace referencia).

# Carga y tratamiento de datos

En este apartado cargaremos los datos que vamos a utilizar durante la práctica y se hará el tratamiento que sea necesario para poder visualizar mejor ciertos aspectos de nuestro conjunto de datos.

## Conjunto de datos de consumo y generación energética

Cargamos el conjunto de datos de consumo y generación energética:

```{r}
energy <- read.table(file="energy_dataset.csv",sep=',',dec='.',header=TRUE)
#summary(energy)
```

La variable de tiempo se toma como texto. Pasamos esta variable a tipo Date para un mejor tratamiento de los datos

```{r}
energy$time <- as.POSIXct(energy$time,'%Y-%m-%d %H:%M:%S', tz="UTC")
```

Una variable que nos puede interesar utilizar es la de la energia total generada, por lo que vamos a sumar todas las variables númericas con la palabra *generation* y sin la palabra *ahead*

```{r}
energy$total_energy <- apply(energy[!(sapply(colnames(energy), function(x) '.ahead' %in% x)) & (sapply(colnames(energy), function(x) 'generation.' %in% x)) & sapply(energy,class) == "numeric"],MARGIN=1,sum)
```


## Conjunto de datos climáticos por ciudad

Cargamos ahora datos relacionados con eventos climáticos en diferentes ciudades de España:

```{r}
weather <- read.table(file="weather_features.csv",sep=',',dec='.',stringsAsFactors = TRUE,header=TRUE)
#summary(weather)
weather$dt_iso <- as.POSIXct(weather$dt_iso,'%Y-%m-%d %H:%M:%S', tz="UTC")
```

De nuevo tenemos que cambiar el tipo de datos para la columna que contiene información acerca de la fecha para que no se tome como texto.

# ¿Cambió el consumo electrico español durante esos 4 años? ¿Cuales fueron los picos más altos/bajos de consumo?

Nos interesa saber si el consumo energético en España ha variado en los 4 años en los que estos datos hacen referencia, por lo que empezamos visualizando como ha variado a lo largo del tiempo sin hacer trato previo de los datos:


```{r,echo=FALSE}
ggplot(energy, aes(x=time, y=total.load.actual)) + ylab("Consumo energético (MW)") + xlab("Tiempo")+geom_line(color='blue')
```

Con los datos mostrandose de esta manera es dificil poder identificar un cambio en el consumo que hacían los españoles durante estos años. 

Vamos a extraer la mediana del consumo de manera mensual para poder ver mejor si hay un patrón.

Además añadiremos la regresión lineal de estos datos para poder ver más claramente el cambio durante los meses de 2015 a 2018


```{r,echo=FALSE}
monthly_load <- energy %>%
  group_by(format(time, "%Y-%m")) %>%
  summarise(median_energy = median(total.load.actual, na.rm=TRUE)) %>%
   as.data.frame()

colnames(monthly_load) <- c('year.month','median.load')

monthly_load$year.month <- as.Date(paste(monthly_load$year.month,'-01',sep=''),  "%Y-%m-%d")

ggplot(monthly_load, aes(x=year.month, y=median.load)) + ylab("Consumo energético medio mensual (MW)") + xlab("Tiempo")+geom_line(color='blue') +
  stat_smooth(method = "lm", col = "red") + ggtitle("Consumo medio mensual a lo largo de 4 años y su tendencia lineal")
```

Se puede comprobar que hay un ligero aumento en el consumo energético durante estos años si nos fijamos en la regresión que se extrae de estos meses.

Esto indica por lo tanto que puede haber una tendencia de crecimiento en el consumo de energía en el estado español, lo cual no concuerda con los objetivos que tienen acordados dentro del gobierno para la próxima decada.


# ¿Son las fuentes energéticas renovables relevantes en el panorama español? 


Uno de los factores clave a la hora de abordar la crisis climática es no solo disminuir nuestra generación (y gasto) energético, sino que además la energía generada debería provenir de fuentes renovables, como por ejemplo la energía solar o eolica.

Por ello vamos a separar las diferentes energías en renovables y no renovables:


```{r}
energy$total_energy_renew <- apply(energy[
 ( (sapply(colnames(energy), function(x) grepl('.solar',x))) | (sapply(colnames(energy), function(x) grepl('.wind',x))) |  (sapply(colnames(energy), function(x) grepl('.hydro',x)))   |  (sapply(colnames(energy), function(x) grepl('.marine',x)))  |  (sapply(colnames(energy), function(x) grepl('.geothermal',x)))) &
  (sapply(colnames(energy), function(x) grepl('generation.',x))) &
  sapply(energy,class) == "numeric"],MARGIN=1,sum)

energy$total_energy_non_renew <- apply(energy[
 !( (sapply(colnames(energy), function(x) grepl('.solar',x))) | (sapply(colnames(energy), function(x) grepl('.wind',x))) |  (sapply(colnames(energy), function(x) grepl('.hydro',x)))   |  (sapply(colnames(energy), function(x) grepl('.marine',x)))  |  (sapply(colnames(energy), function(x) grepl('.geothermal',x))))  &
  (sapply(colnames(energy), function(x) grepl('generation.',x))) &
  sapply(energy,class) == "numeric"],MARGIN=1,sum)

energy$total_energy_generated <- apply(energy[
  (sapply(colnames(energy), function(x) grepl('generation.',x))) &
  sapply(energy,class) == "numeric"],MARGIN=1,sum)

```

Una manera de comparar ambas fuentes es a través de un Box Plot: 

```{r,echo=FALSE}

boxplot(energy$total_energy_non_renew,energy$total_energy_renew, col=c("brown","green"),ylab="Energía generada (MW)", names = c("Energía no renovable","Energía renovable"))

```

De aquí ya se puede intuir que la energía renovable es menor a la no renovable, pero para acabar de verlo claro calculamos los porcentajes de media y obtenemos lo siguiente:


```{r,echo=FALSE}
total_energy_renew_perc <- 100*sum(energy$total_energy_renew, na.rm=TRUE)/sum(energy$total_energy_generated, na.rm=TRUE)
total_energy_non_renew_perc <- 100*sum(energy$total_energy_non_renew, na.rm=TRUE)/sum(energy$total_energy_generated, na.rm=TRUE)

slices <- c(total_energy_renew_perc,total_energy_non_renew_perc)
lbls <- c("Energía renovable","Energía no renovable")
pct <- round(slices/sum(slices)*100)
lbls <- paste(lbls, pct) 
lbls <- paste(lbls,"%",sep="") 
pie(slices, labels = lbls, main="Proporción de energía renovable y no renovable",col=c("green","brown"))
```

Efectivamente vemos una porción menor, del 38%, para las renovables. 


# ¿Es el factor climático importante en el consumo electrico y el peso de cada fuente? ¿Varía según si hace buen/mal tiempo? ¿Está el precio de la energía relacionado con que haya más/menos energía renovable ese día?

En este apartado tendremos en cuenta ambos datasets, por lo que habra que unirlos. Para ello vamos a utilizar la variable de fecha ya que es común para ambos conjuntos de datos, por lo que podemos unirlos facilmente utilizando dichas columnas:

```{r}
merge_df <- merge(energy, weather, by.x = 'time',by.y = 'dt_iso')
```

Con nuestro conjunto de datos ya unido pasamos a buscar una posible diferencia en el consumo energético según el tiempo que está haciendo durante ese día. 

Hay una variable que se llama **weather_id** que nos ayuda en esto, pero para poder entender qué significa tenemos que ir al origen de los datos que se utilizó en Kaggle. 

La web de la que originalmente se extrajeron estos datos es www.openweather.org, que es una API que ofrece peticiones gratuitas de manera limitada. 
Los valores de **weather_id** tienen su explicación se puede ver [aqui](https://openweathermap.org/weather-conditions), y es lo que hemos utilizado para crear el siguiente Box Plot:

```{r,echo=FALSE}

bp <- boxplot(100* merge_df$total_energy_renew / merge_df$total_energy_generated ~ substr(as.character(ifelse(merge_df$weather_id== 800 | merge_df$weather_id== 801,900,merge_df$weather_id )),1,1) , names = c('Tormenta','Llovizna','Lluvia','Nieve','Niebla','Claro','Nublado') ,ylab = 'Energía renovable generada (%)', xlab = 'Condiciones climáticas' , main = 'Relación entre condición climática y energía renovable generada',col = c("#477cff", "#668ae3", "#8498c7", "#a3a6ab", "#c2b38e", "#e0c172", "#ffcf56"), xaxt = "n" ) 
tick <- seq_along(bp$names)
axis(1, at = tick, labels = FALSE)
text(tick, par("usr")[3] - 9, bp$names, srt = 45, xpd = TRUE)

```


No parece encontrarse una relación clara entre la generación de energía y el día que hizo en España ese día. Vamos por lo tanto a buscar una correlación entre otras variables como la temperatura, la humedad, el viento, la nieve, entre otras, con la generación eléctrica o el precio de ésta

```{r,echo=FALSE}
cor_cols = c("total_energy_generated","total_energy_renew","rain_1h","rain_3h","wind_speed","temp","pressure","humidity","snow_3h","clouds_all","price.actual")
M = cor(merge_df[complete.cases(merge_df[,cor_cols]),cor_cols])
colnames(M) <- c("Energia total", "Energia renovable", "Lluvia (1h)", "Lluvia (3h)", "Viento","Temperatura","Presion","Humedad","Nieve","Nubosidad","Precio")
rownames(M) <- c("Energia total", "Energia renovable", "Lluvia (1h)", "Lluvia (3h)", "Viento","Temperatura","Presion","Humedad","Nieve","Nubosidad","Precio")
corrplot(M, method = 'number',number.cex=0.75) # colorful number
#corrplot.mixed(M, order = 'AOE')

```

De este cuadro de correlaciones se pueden extraer algunas conclusiones. 

Hay correlaciones que no es necesario mencionar, como por ejemplo que contra más energía se genera, más energía renovable se genera (vemos una correlación positiva de 0.55). 

Hay cosas más interesantes que podemos extraer de aquí, como la relación entre viento y energía renovable, la cual es mayor que la relación entre energía total y viento, indicando que crece más (porcentualmente) la energía renovable que la energía total. Evidentemente esto es debido a la generación de electricidad de fuentes eolicas.

Sorprendentemente no vemos una relación tan marcada para la temperatura. Esto puede ser debido a que para temperaturas muy bajas y muy altas la generación electrica debe aumentar mucho, por lo que la relación entre ambas es cuadratica, lo cual hace que el indice lineal sea practicamente cero. 

Acerca del precio tenemos buenas noticias, ya que la relación entre precio y energía renovable es negativa: ¡contra más energía renovable se genera menor será el precio de esta!


# ¿Somos más ecologicos en ciertos momentos del año o es igual durante todo el año? ¿Cuales fueron los picos más altos/bajos de generación eléctrica renovable?

Una de las preguntas que nos planteamos en la primera práctica es si eramos más ecologicos en ciertos momentos del año. 

Para intentar responder a esta pregunta hemos calculado los porcentajes de energía de fuentes renovables a lo largo del año y los hemos representado a continuación

```{r,echo=FALSE}
monthly_grouped <- energy %>%
  group_by(format(time, "%m")) %>%
  summarise(median_energy = median(100* total_energy_renew / total_energy_generated, na.rm=TRUE)) %>%
   as.data.frame()
  
colnames(monthly_grouped) <- c('month','median.load')

plot(monthly_grouped$month, monthly_grouped$median.load, pch = 21,
     bg = "red",   # Fill color
     col = "blue", # Border color
     cex = 3,      # Symbol size
     lwd = 3,xlab='Mes',ylab = "Porcentaje de energía renovable (%)",ylim = c(25,50))
title("Consumo de energias renovables")
```


Como se puede ver conforme empieza la primavera llegagamos a un pico de energías renovables (en concreto en Marzo llegamos casi al 50%). Mientras que el momento menos ecologico se encuentra en el mes de septiembre y octubre, donde llegamos a rozar el 30% de producción renovable.

# Anexo: Visualizaciones interactivas


Con el lenguaje R es dificil crear visualizaciones interactivas, pero en https://ladal.edu.au/motion.html he encontrado una serie de guías acerca de cómo generar plots con los que se pueda interactuar, los cuales necesitan una gran cantidad de librerias complementarias, como podemos ver a continuación

```{r, warning=FALSE,results='hide',quietly = TRUE,message=FALSE}
# set options
options(stringsAsFactors = F)          # no automatic data transformation
options("scipen" = 100, "digits" = 12) # suppress math annotation
# Warning: the following option adaptation requires re-setting during session outro!
op <- options(gvis.plot.tag='chart')  # set gViz options
# activate packages
library(googleVis)
library(tidyverse)
library(DT)
library(flextable)
library(ggplot2)
library(gganimate)
library(gapminder)
library(maptools)
library(plotly)
library(leaflet)
# activate klippy for copy-to-clipboard button
klippy::klippy()
```

Un ejemplo de lo que podríamos generar es un grafico de puntos que se pueda consultar con el ratón del ordenador, el cual generamos a continuación:

```{r}
 
monthly_grouped$month_int <- as.numeric(monthly_grouped$month)

SC <- gvisScatterChart(monthly_grouped[,c('month_int','median.load')], 
                       options=list(
                         title="Interactive Scatter Plot",
                         legend="none",
                         pointSize=5))
plot(SC)

```

El problema es que el gráfico no queda insertado en el informe, por lo que lo añadimos como HTML al GitHub de esta entrega para ver lo que se genera (con el nombre *R_Interactivo.hmtl*).

Para poder generar visualizaciones más interactivas podemos usar otro tipo de herramientas, como por ejemplo Tableau. 

Generamos los datasets necesarios aquí para que la carga sea más fácil en la herramienta:

```{r}
energy_source = 'generation.biomass'

temp <- energy[,c('time',energy_source)]
temp$type <- energy_source
colnames(temp) <- c('time','energy','energy_type')

union_df <- temp
colnames(union_df) <- c('time','energy','energy_type')

for (energy_source in c('generation.biomass','generation.fossil.brown.coal.lignite','generation.fossil.coal.derived.gas','generation.fossil.gas','generation.fossil.hard.coal','generation.fossil.oil','generation.fossil.oil.shale','generation.fossil.peat','generation.geothermal','generation.hydro.pumped.storage.aggregated','generation.hydro.pumped.storage.consumption','generation.hydro.run.of.river.and.poundage','generation.hydro.water.reservoir','generation.marine','generation.nuclear','generation.other',  'generation.other.renewable','generation.solar','generation.waste','generation.wind.offshore',         'generation.wind.onshore')) {
  temp <- energy[,c('time',energy_source)]
  temp$type <- energy_source
  colnames(temp) <- c('time','energy','energy_type')
  
  union_df <- rbind(as.data.frame(union_df),as.data.frame(temp))
}

```

Al separar las fuentes en diferentes lineas se generan más de 700.000 registros, por lo que conviene agrupar de manera mensual para cada tipo de energía

```{r}
union_grouped <- union_df %>%
  group_by(format(time, "%Y-%m"),energy_type) %>%
  summarise(sum_energy = sum(energy, na.rm=TRUE)) %>%
   as.data.frame()
```

Y lo exportamos a CSV:

```{r}
write.csv(union_grouped,'union_energy.csv')
```


Y podemos ver la visualización generada en https://public.tableau.com/app/profile/victor1897/viz/Energia_16740671786810/Hoja1?publish=yes

De igual manera podemos crear una visualización interactiva que nos permita cambiar las condiciones climáticas para ver diferentes indicarores (o KPIs). Para ello generamos un dataset adecuado:


```{r}
merge_df$weather_id_ini <- substr(as.character(ifelse(merge_df$weather_id== 800 | merge_df$weather_id== 801,900,merge_df$weather_id )),1,1)
merge_df$weather_desc <- case_when(
  merge_df$weather_id_ini == '2' ~ "Tormenta",
  merge_df$weather_id_ini == '3' ~ "Llovizna",
  merge_df$weather_id_ini == '4' ~ "Lluvia",
  merge_df$weather_id_ini == '5' ~ "Nieve",
  merge_df$weather_id_ini == '6' ~ "Niebla",
  merge_df$weather_id_ini == '7' ~ "Claro",
  merge_df$weather_id_ini == '8' ~ "Nublado"
)

weather_energy <- merge_df %>%
  group_by(merge_df$weather_desc) %>%
  summarise(avg_energy = mean(total_energy_generated, na.rm=TRUE), avg_price = mean(price.actual,na.rm = TRUE), prc_renew = mean(100*total_energy_renew / total_energy_generated ,na.rm = TRUE) )%>%
   as.data.frame()

write.csv(weather_energy,'weather_energy.csv')
```


Podemos ver el resultado en https://public.tableau.com/app/profile/victor1897/viz/KPIsclimatologicos/Hoja1?publish=yes

